臺灣臺南地方法院臺南簡易庭民事判決
110年度南簡字第416號
原      告  楊欽評  


被      告  陳旺    


被      告  蘇錦杏  

被      告  蘇世賢  


被      告  蘇智貞  

被      告  莊蘇宏享

被      告  謝陳春霞

被      告  陳阿足  

被      告  王財寶  


被      告  王秋雯  



被      告  王秋萍  


被      告  王朝慶  


被      告  陳洪足迎

被      告  陳佑坤  

被      告  陳青楓  


被      告  陳佑青  

上當事人間請求塗銷抵押權登記事件，業經本院於民國110年8月
17日言詞辯論終結，判決如下：
    主      文
被告應就被繼承人陳戆所遺如附表所示之抵押權辦理繼承登記。
被告應將如附表所示之抵押權登記予以塗銷。
訴訟費用新台幣1,000元由被告連帶負擔。
    事實及理由
壹、程序方面：
    本件被告經合法通知，均未於言詞辯論期日到場，核無民事
    訴訟法第386條所列各款情形，爰依原告之聲請，由其一造
    辯論而為判決。
貳、實體方面：
一、原告主張：
（一）緣臺南市○○區○○段0000○0000地號土地暨其上臺南市○○區○
      ○段000○號建物（門牌號碼：臺南市○○區○○街00號）及臺
      南市○○區○○段0000地號土地（以上合稱系爭不動產），均
      為原告所有。惟系爭不動產上有被告之被繼承人陳戆於民
      國49年設定如附表所示之抵押權登記（下稱系爭抵押權）
      。系爭抵押權所擔保債權之清償日期登記為空白，為未定
      期限之債務，依民法第315條規定，債權人得隨時請求清
      償，故消滅時效應自消費借貸法律關係（債權）成立時起
      算。系爭抵押權擔保之債權自49年4月12日起算15年，則
      於64年間即已罹於時效，而債權消滅時效完成後，抵押權
      人應於5年内實行其抵押權，即至遲應於69年間實行抵押
      權，因此，系爭抵押權依民法880條規定已消滅。又系爭
      抵押權人陳戆已於62年12月18日死亡，被告為其繼承人，
      是系爭抵押權由被告繼承取得，但迄今尚未辦理繼承登記
      ，被告應先辦理系爭抵押權之繼承登記後，始得塗銷登記
      。為此，原告依民法第767條第1項中段之規定，請求被告
      就系爭抵押權辦理繼承登記，併塗銷系爭抵押權登記。
（二）並聲明：
    ⒈被告應就被繼承人陳戆所遺如附表所示建物及土地之抵押
      權辦理繼承登記。
    ⒉被告應將如附表所示建物及土地之抵押權登記予以塗銷。
　　⒊訴訟費用由被告負擔。　　
二、被告均未於言詞辯論期日到場，亦未提出書狀作何聲明或陳
    述。　　
三、得心證之理由：
（一）按請求權因十五年間不行使而消滅；次按消滅時效，自請
      求權可行使時起算；以抵押權擔保之債權，其請求權已因
      時效而消滅，如抵押權人，於消滅時效完成後，五年間不
      實行其抵押權者，其抵押權消滅。所有人對於無權占有或
      侵奪其所有物者，得請求返還之。對於妨害其所有權者，
      得請求除去之。有妨害其所有權之虞者，得請求防止之。
      民法第125條前段、第128條前段、第880條、第767條第1 
      項分別定有明文。又按債權未定清償期者，債權人得隨時
      請求清償，為民法第315條所明定，是此項請求權自債權
      成立時即可行使，依民法第128條之規定，其消滅時效，
      應自債權成立時起算。
（二）經查，原告上開主張，業據提出與其所述相符之繼承系統
      表、建物登記第一類謄本、土地登記第一類謄本、陳戆之
      除戶謄本（見調解卷第25-36頁）等件為證；又系爭抵押
      權之設定申請書及其相關資料，因已逾法定保存年限15年
      ，業已銷燬，此有臺南市臺南地事務所110年4月8日函在
      卷足憑（見本院卷第53頁）；然依臺南地事務所提供系爭
      不動產人工登記簿謄本記載（見本院卷第55-70頁），則
      與原告提出資料互核相符；另被告對原告主張之事實，經
      相當時期受合法通知，無正當理由未於言詞辯論期日到場
      ，亦未提出書狀爭執，依民事訴訟法第280 條第3 項前段
      準用同條第1 項之規定，應視同自認，故原告主張之事實
      ，應堪信屬實。
（三）又查系爭抵押債權之清償日期雖為空白，然抵押權存續期
      間則登記自49年3月12日起至50年3月11日止，有土地、建
      物登記第一類謄本（見調解卷第27-33）在卷可按。揆諸
      首揭說明，債權未定清償期者，債權人得隨時請求清償，
      衡情，應足認系爭抵押權擔保債權之清償期至遲為抵押權
      存續期間即50年3月11日，是其消滅時效期間應自50年3月
      12日起算，至遲於65年3月11日即已罹於時效。又系爭抵
      押權所擔保債權之請求權時效間期，係於65年3月11日罹
      於時效而消滅，陳戆之繼承人均未於5年內行使其抵押權
      ，是系爭抵押權至遲亦於70年3月11日，亦因除斥期間經
      過而消滅。故而，原告主張系爭抵押權已因除斥期間經過
      而消滅一節，自屬可採。又系爭抵押權迄未辦理繼承登記
      ，而塗銷抵押權設定登記性質上為處分行為，依民法第75
      9條之規定，被告應經辦理繼承登記，始得處分其物權。
      是原告併請求被告就系爭抵押權先辦理繼承登記，再辦理
      塗銷登記，即屬有據，應予准許。
四、綜上所述，原告主張其為系爭不動產之所有權人，系爭抵押
    權依民法第880條規定已因除斥期間經過而消滅，有礙於其
    對系爭不動產所有權之行使，且被告迄今仍未就系爭抵押權
    為繼承登記等情，依據民法767條第1項之規定及繼承法律關
    係，請求被告應就系爭抵押權辦理繼承登記，並於繼承登記
    後將系爭抵押權予以塗銷，為有理由，應予准許。
五、末按共同訴訟人因連帶或不可分之債敗訴者，應連帶負擔訴
    訟費用；法院為終局判決時，應依職權為訴訟費用之裁判，
    民事訴訟法第85條第2項、第87條第1項分別定有明文。本件
    原告之訴為有理由，第一審訴訟費用即裁判費1,000元應由
    被告連帶負擔，爰判決如主文第3項所示。
六、據上論結，本件原告之訴為有理由，依民事訴訟法第436條
    第2項、第385條第1項前段、第78條、第85條第2項，判決如
    主文。
中　　華　　民　　國　　110 　年　　9 　　月　　9 　　日
　　　　　　　　　臺南簡易庭  法　官  張麗娟
以上為正本係照原本作成。
如對本判決上訴，須於判決送達後20日內向本院提出上訴狀（須
附繕本）。
中　　華　　民　　國　　110 　年　　9 　　月　　11　　日
                              書記官  林容淑
附表：
編號   土  地  建  物  標    示    面      積 設定權利範圍  01 臺南市○○區○○段0000地號  26.5平方公尺  二分之一  02 臺南市○○區○○段0000地號  8.82平方公尺  二分之一   03 臺南市○○區○○段0000地號  46.35平方公尺  二分之一   04 臺南市○○區○○段000○號  64.92平方公尺  二分之一  抵押權設定內容： ●登記次序：0000-000 0.收件年期、字號：民國49年台南土字第001990號 2.登記日期：民國49年4月12日 3.權利人：陳戆 4.擔保債權總金額：20,000元整 5.存續期間：民國49年3月12日至50年3月11日 6.清償日期：（空白） 7.利息（率）：依照契約約定 8.遲延利息（率）：（空白） 9.債務人及債務額比例：（空白） 10.設定權利範圍：全部 11.設定義務人：楊阿勝 12.共同擔保地號：石門段1518、1521、1522地號 13.共同擔保建號：石門段426建號